臺灣臺中地方法院民事判決　95年度簡上字第326號
上　訴　人　丙○○
訴訟代理人　丁○○
被　上訴人　大城凱悅公寓大廈管理委員會
法定代理人　乙○○
訴訟代理人　甲○○
上列當事人間請求給付違約金事件，上訴人對於民國９５年１１
月２０日本院豐原簡易庭９５年度豐簡字第７７６號第一審判決
提起上訴，本院合議庭於民國９６年１１月２日言詞辯論終結，
判決如下：
    主      文
原判決關於駁回上訴人後開第二項之訴部分，及該部分假執行之
聲請暨訴訟費用之裁判均廢棄。
被上訴人應再給付上訴人新臺幣壹拾伍萬陸仟元，及自民國九十
五年九月六日起至清償日止，按年息百分之五計算之利息。
其餘上訴駁回。
第一審（除確定部分外）、二審訴訟費用由被上訴人負擔二分之
一，餘由上訴人負擔。
    事　　　實
一、上訴人方面：
  (一)聲明：
  　１原判決關於上訴人敗訴部分廢棄。
  　２被上訴人應再給付上訴人新臺幣（下同）２９萬元，及自
　　　民國９５年９月６日起至清償日止，按年息５％計算之利
  　　息。
  (二)陳述：除與原判決記載相同者，茲引用之外，補稱：
    １原審法院以「若兩造中之其中一造於不利於他方而為終止
    　契約者，應負違約及損害賠償責任等語。但究竟應負何種
      違約及損害賠償責任，則未明文約定，撥之該等約定，應
      僅係宣示若有違約者應負民法上所規定應負之損害賠償責
      任之意」，原審既認「不利於他方而為終止契約者，應負
      民法上所規定應負之損害賠償責任」，竟未斟酌上訴人所
      提每月１３０００元，合計１５６０００元之利潤損失，
      原審判決顯係判決不備理由。
　　２兩造約定遲延給付之違約金為３０萬元，經上訴人減縮為
　  　１０萬元，而原審輕判１萬元，幾近上訴人敗訴之判決，
    　實令人難以干服。
  (三)證據：除援用第一審所提證據外，並提出本院９５年度簡上
    字第２７７號民事判決影本、財政部９５年度營利事業各業
    所得額同業利潤標準等件為證。
二、被上訴人方面：
  (一)聲明：駁回上訴。
  (二)陳述：除與原判決記載相同者，茲引用之外，補稱：
    １上訴人於９６年３月８日準備書(一)狀要求預期利益損害１
    　５６０００元，此部分上訴人並未主張，而且與上訴人在
      原審所主張違約金及遲延給付係不同原因事實，顯係訴之
      追加，被上訴人表示不同意，請駁回上訴人此部分之請求
      。而上訴人所主張每月１３０００元之利潤損失在原審並
      未提出，原審判決自無庸審酌，故上訴人指稱原判決不備
      理由，自不足採。
    ２兩造管理契約屆期終了後，被上訴人要求上訴人將其所保
  　　管之大樓水電配置圖等相關文件交接給上訴人，惟上訴人
    　卻置之不理，故被上訴人只得行使民法第２６４保之同時
      履行抗辯，暫時保留該月之管理費８５０００元，並非故
      意拒絕給付，上訴人主張被上訴人遲延給付管理費，要求
      ３０萬元違約金，顯無理由，原審判決認定被上訴人遲延
      給付管理費，實有誤會；且縱認被上訴人有遲延給付管理
      費８５０００元，上訴人至多僅是利息損失而已，故原判
      決予以酌減至１萬元，應屬合理。
  (三)證據：援用第一審所提證據。
    理　　　由
甲、程序方面：
一、本件被上訴人未於最後言詞辯論期日到場，核無民事訴訟法
    第３８６條各款所列情形，爰依上訴人之聲請，由其一造辯
    論而為判決。
二、按依原告之聲明及事實上之陳述，得主張數項法律關係，而
    其主張不明瞭或不完足者，審判長應曉諭其敘明或補充之，
    民事訴訟法第１９９條之１第１項定有明文。本件上訴人於
    起訴狀業已載明：「被告（即被上訴人）終止契約，已違反
    雙方契約約定，應依約給付原告（即上訴人）違約金參拾萬
    元」，因違約金有屬於懲罰之性質者，有屬於損害賠償約定
    ，上訴人主張不明瞭，經本院行使闡明權結果，上訴人於９
    ６年７月５日上訴準備(二)狀主張該項陳述係包括違約之賠償
    責任，是上訴人於起訴時既已為上述陳述，經本院闡明後主
    張該項陳述包括違約之賠償責任，本不生訴之追加問題，被
    上訴人不同意上訴人違約賠償責任之追加，顯有誤會，合先
    敘明。
乙、實體方面：
一、上訴人主張兩造訂有管理維護契約（下稱系爭契約），被上
    訴人於９５年７月２４日以函文通知上訴人自９５年８月１
    日零時起終止系爭契約，被上訴人９５年７月份之服務費用
    ，並未於９５年８月５日給付，經上訴人催繳後，被上訴人
    始於９５年９月１２日給付服務費用８５０００元之事實，
    業據上訴人於原審提出系爭契約、被上訴人９５年７月２４
    日（９５）大城管字第０７２４號函等件為證，並為被上訴
    人所不爭執，此部分事實，堪信為真實。至上訴人主張被上
    訴人違約終止系爭契約及遲延給付９５年７月份服務費用８
    ５０００元，依約應付上訴人違約金３０萬元之事實，則為
    被上訴人所否認，並以前詞置辯。經查：
  (一)被上訴人終止系爭契約違約部分：
    １系爭契約５條約定：「本約自簽約日起依契約內容之規定
　　　生效。有效期間自民國９４年８月１日起至９５年７月３
 　 　１日止，為期一年。二、本約屆滿前一個月，一方未以書
   　 面通知他方不再續約者，視為本約展期一年。嗣後亦同。
      」，是被上訴人如要阻止續約之效力，至遲應於９５年６
      月３０日前以書面通知上訴人不再續約。惟被上訴人係於
      ９５年７月２４日以（９５）大城管字第０７２４號函書
      面通知上訴人不再續約，復為兩造所不爭執，自不生阻止
      續約之效力，是依上開約定，系爭契約應展期１年，期間
      自９５年８月１日起至９６年７月３１日止。
    ２系爭契約第１３條約定：「契約終止。一、任意終止：1.
      甲（即被上訴人）、乙（上訴人）雙方於本約有效期間內
      ，得於一個月前以書面通知他方後，提前終止本約。2.甲
      、乙雙方於不利於他方而為終止契約者，應負違約及損害
      賠償責任。二、因可歸責乙方事由之終止契約：1.乙方違
      反本約第四條規定，甲方得逕行終止本約。2.乙方違反本
      約第八條規定，經甲方以書面要求改善，乙方未能於十五
      日內改善時，甲方得終止本約。3.因可歸責乙方事由終止
      契約，致甲方有損失者，甲方並得請求賠償。三、因可歸
      責甲方事由之終止契約：1.甲方未按時給付服務費用或代
      墊費用或代收支費用予乙方，經乙方定期催告（含以電話
      或函件或派員方式）仍未於五日內繳交者，以違約論。2.
      乙方除得終止本約、停止服務及告知服務人員撤走並不再
      負任何責任外，並得請求甲方支付遲延給付之利息及違約
      金新台幣參拾萬元。」其中第１項係約定任意終止之情形
      ，第２項則規範因可歸責於上訴人事由而被上訴人得終止
      契約之情形，第３項則規範因可歸責於被上訴人事由而上
      訴人得終止契約之情形。該３項因均屬契約終止之約定，
      故同列於一條，但三者係各自獨立之約定事項，彼此間並
      無任何準用之約定，若於其中一項所未約定之事項，自不
      得以在其他項有約定而移轉適用。系爭契約第１３條第１
      項固然約定若兩造其中一方於不利於他方而終止契約者，
      應負違約及損賠償責任，但違約者究竟應負何種違約及損
      害賠償責任，則未明文約定。而審之該等約定內容，應僅
      是宣示若有違約者應負民法所規定之損害賠償責任之意，
      此於一般契約條款中，當事人為如此約定者，亦屬常見。
      再者，該條第３項第２款雖約定有上訴人違反同條項第１
      款情形，應給付被上訴人違約金３０萬元，然此款約定，
      係指上訴人違反同條項第１款情形時始有適用，尚不得移
      轉至同條第１項之情形而予以準用。從而，上訴人主張得
      援引契約第１３條第３項第２款關於違約金之約定，而向
      被上訴人請求給付３０萬元違約金，尚非可採。
    ３上訴人雖不得援引第１３條第３項第２款關於違約金之約
      定而向被上訴人請求給付違約金，但得依同條第１項第２
      款約定向被上訴人請求損害賠償。按損害賠償，除法律另
      有規定或契約另有訂定外，應以填補債權人所受損害及所
      失利益為限。依通常情形，或依已定之計劃、設備或其他
      特別情事，可得預期之利益，視為所失利益，民法第２１
      ６條定有明文。系爭契約應展期１年，期間自９５年８月
      １日起至９６年７月３１日止，則被上訴人即得享有該契
      約繼續履行可得預期之利益。依系爭契約第６條約定：被
      上訴人每月應給付上訴人管理維護顧問服務費及代收代支
      受聘於上訴人之管理員及清潔員及其他員工薪資合計８５
      ０００元，依上訴人所提出之財政部９５年度營利事業各
      業所得額同業利潤標準，管理顧問服務同業利潤標準淨利
      率為２２％，惟上訴人於原審９５年１０月１３日言詞辯
      論時亦已自承：其利潤為每月１３０００元，並未高於同
      業利潤標準，是上訴人所失利益為１５６０００元「計算
      式：１３０００元／月×１２月＝１５６０００元」。
  (二)被上訴人遲延給付９５年７月份服務費用８５０００元違約
    部分：
    １系爭契約第６條約定：「一、甲方（即被上訴人）每月應
  　  給付乙方（即上訴人）管理維護顧問服務費及代收代支爰
      聘於甲方之管理員及清潔員及其他員工薪資合計新臺幣（
      下同）８５０００元。二、前項費用，甲方應於每次月五
      日前，以現金或即期票據支付乙方」。是被上訴人９５年
  　　７月份服務費用８５０００元，至遲應於９５年８月５日
    　前給付。被上訴人雖抗辯因上訴人拒絕將其所保管之大樓
　　　水電配置圖等相關文件交接給被上訴人，故被上訴人只得
　　　行使民法第２６４條之同時履行抗辯，暫時保留該月之管
  　　理費８５０００元等語。惟服務費用之給付，係上訴人提
    　供被上訴人社區服務之對價，與上訴人所保管之大樓水電
  　　配置圖等相關文件，並無對待給付之關係，亦無同時履行
  　  抗辯之適用，被上訴人係於９５年９月１２日，已逾３７
      日才將９５年７月份服務費用８５０００元給付上訴人，
      為被上訴人所自認，足認被上訴人遲延給付９５年７月份
      服務費用８５０００元，係可歸責自己之事由所致。
    ２系爭契約第１３條第３項固約定：甲方（即被上訴人）未
      按時給付服務費用或代墊費用或代收支費用予乙方（即上
      訴人），經乙方定期催告（含以電話或函件或派員方式）
      仍未於五日內繳交者，以違約論。乙方除得終止本約、停
      止服務及告知服務人員撤走並不再負任何責任外，並得請
      求甲方支付遲延給付之利息及違約金３０萬元。惟約定之
      違約金是否過高，應就債務人若能如期履行債務時，債權
      人可享受之一切利益作為衡量之標準，有最高法院５１年
      臺上字第１９號判例可參。本件被上訴人所遲延給付之服
      務費用僅為８５０００元，其遲延給付天數為３７日，已
      如前述，上訴人因被上訴人能如期給付服務費用所能享有
      之利益，為不致遲延３７天受領８５００００元之利息而
      已，依法定利率年息５％計算，僅有４３１元「計算式：
      ８５０００元×５％×３７／３６５＝４３１元（元以下
      四捨五入），原審此部分命被上訴人給付違約金１萬元，
      尚屬合理，上訴人主張原審此部分命被上訴人給付違約金
      １萬元過低云云，不足採信。
二、綜上所述，上訴人依據系爭契約第１３條第１項第２款約定
    ，請求被上訴人賠償１５６０００元及自起訴狀繕本送達翌
    日即９５年９月６日起至清償日止，按年息５％計算之利息
    ，為有理由，應予准許，上訴人逾此部分之請求，為無理由
    。原審就上開應准許部分，為上訴人敗訴之判決，尚有未洽
    ，上訴意旨求予廢棄改判，為有理由，爰由本院予以廢棄改
    判如主文第２項所示。至於上訴人之請求不應准許部分，原
    判決為上訴人敗訴之判決，經核於法並無不合，上訴意旨求
    予廢棄改判，為無理由，應駁回其上訴。
三、本件事證已臻明確，兩造其餘攻擊防禦方法及舉證，均已無
    礙於本院前開審認，爰不逐一論駁，附此敘明。
四、據上論結，本件上訴為一部有理由、一部無理由，依民事訴
    訟法第４３６條之１第３項、第４５０條、第４４９條第１
    項、第３８５條第１項前段、第７９條，判決如主文。
中　　華　　民　　國　　96　　年　　11　　月　　16　　日
                  民事第三庭審判長法  官　林洲富
                                  法  官　游文科
                                  法  官　劉正中
上正本證明與原本無異。
本判決不得上訴。
中　　華　　民　　國　　96　　年　　11　　月　　16　　日
　                                書記官　劉文永
